臺灣臺北地方法院刑事判決
110年度審訴字第1134號
公  訴  人  臺灣臺北地方檢察署檢察官
被      告  許富雄




上列被告因詐欺等案件，經檢察官提起公訴（109年度偵字第198
48、19849、19850號），嗣被告於本院調查時就被訴事實為有罪
之陳述，經本院合議庭裁定由受命法官獨任進行簡式審判程序審
理，判決如下：
    主  文
許富雄犯如附表二「罪名及宣告刑」欄所示之罪，各處如附表二
「罪名及宣告刑」欄所示之刑。應執行有期徒刑壹年參月。
    事  實
一、許富雄因積欠真實姓名年籍不詳綽號「阿俊」之成年男子債
    務而無力清償，乃應允擔任取款車手以抵償債務，透過「阿
    俊」結識通訊軟體Telegram暱稱「曹操」之詐騙集團成員，
    自民國108年10月起，加入「阿俊」、「曹操」所屬之詐騙
    集團，擔任車手負責提領詐騙贓款（所涉參與犯罪組織罪嫌
    部分，不另為免訴諭知，詳後述）。其等共同意圖為自己不
    法之所有，基於三人以上共同詐欺取財及隱匿特定犯罪所得
    去向之洗錢等犯意聯絡，㈠於108年10月16日，該詐騙集團成
    員在電話中向湯曜遠佯稱其遭人冒用預約錢櫃包廂，需取消
    訂位云云，致湯曜遠陷於錯誤，依對方指示分別於同日20時
    10分、26分許，匯款新臺幣（下同）12,121元（未含手續費
    15元）、9,999元至李訓腱名下臺灣土地銀行帳號000000000
    000號帳戶內；㈡於108年10月16日，該詐騙集團成員在電話
    中向陳君敏佯稱其電話費未繳，遭人冒用身分開戶涉犯刑事
    案件云云，致陳君敏陷於錯誤，依對方指示交付其名下國泰
    世華銀行帳號000000000000號帳戶及密碼，該詐騙集團某不
    詳成員旋於108年10月17日0時17分、18分許，自上開陳君敏
    國泰世華銀行帳戶轉出5萬元、5萬元（均未含手續費15元）
    至余維忠名下中華郵政股份有限公司中壢郵局帳號00000000
    000000號帳戶內。嗣該詐欺集團成員確認湯曜遠已匯款及陳
    君敏帳戶已完成轉帳後，再由「曹操」指示許富雄持如附表
    一「提款帳號」欄所示之人頭帳戶提款卡，於附表一「提款
    時間」欄所示之時間至附表一「提款地點」欄所示地點之自
    動櫃員機提領如附表一「提款金額」欄所示之款項，復將領
    得之現金轉交至「曹操」指示之人或地點，旋為詐欺集團成
    員取走，以此方法製造金流之斷點，致無從追查前揭犯罪所
    得之去向、所在而隱匿之。
二、案經湯曜遠、陳君敏訴請臺灣臺北地方檢察署檢察官偵查起
    訴。
    理  由
一、本件被告所犯之罪，均係死刑、無期徒刑、最輕本刑為3年
    以上有期徒刑以外之罪，且非高等法院管轄第一審案件，被
    告於本院準備程序中，先就被訴事實為有罪之陳述，經告知
    簡式審判程序之旨，並聽取檢察官及被告之意見後，本院合
    議庭裁定由受命法官進行簡式審判程序，是本件之證據調查
    ，依刑事訴訟法第273條之2規定，不受同法第159條第1項、
    第161條之2、第161條之3、第163條之1及第164條至第170條
    規定之限制，合先敘明。
二、上開事實，業據被告許富雄於偵查中、本院訊問及審理時均
    坦承不諱（見偵1734卷第7至13頁，偵2204卷第13至21頁，
    偵206卷第17至22頁、第89至91頁，本院卷第207頁、第210
    頁），核與證人即告訴人湯曜遠、陳君敏之證述情節大致相
    符（見偵19848卷第169頁、第203至204頁、第163至164頁）
    ，並有臺灣土地銀行109年12月24日總業存字第1090151786
    號函、中華郵政股份有限公司109年12月25日儲字第1090938
    210號函、國泰世華商業銀行存匯作業管理部110年1月8日國
    世存匯作業字第1100001420號函、中華郵政股份有限公司11
    0年1月15日儲字第1100013628號函、監視器畫面翻拍照片等
    在卷可稽（見偵19848卷第105至107頁、第113至115頁、第1
    21至125頁、第143至145頁，偵206卷第37至48頁，偵1734卷
    第27至37頁，偵2204卷第23頁），足認被告上開任意性自白
    應與事實相符，堪予採信。本案事證明確，被告犯行堪以認
    定，應依法論科。
三、論罪科刑
(一)核被告所為，均係犯刑法第339條之4第1項第2款之三人以上
    共同詐欺取財罪及違反洗錢防制法第14條第1項普通洗錢罪
    。至公訴意旨就被告本案犯行，已當庭補充告知被告尚涉犯
    洗錢防制法第14條第1項之洗錢罪嫌，且經本院告知上開罪
    名（見本院卷第206頁、第209頁），並無妨害被告防禦權之
    行使，此部分與起訴事實間有想像競合犯之裁判上一罪關係
    ，而為起訴效力所及，本院自應併予審理。
(二)被告與姓名年籍不詳自稱「阿俊」、「曹操」之人及其等所
    屬詐欺集團成員間，就上開犯行有犯意聯絡及行為分擔，應
    論以共同正犯。
(三)又被告持提款卡於密接之時間、地點多次提領同一被害人所
    匯入帳戶之款項，再交回詐欺集團所屬成員之行為，乃基於
    同一目的，於密切接近之時間所為，侵害同一被害人之財產
    法益，各行為之獨立性極為薄弱，依一般社會健全觀念，難
    以強行分開，在刑法評價上，應視為數個舉動之接續施行，
    合為包括之一行為予以評價，較為合理，應各論以接續犯而
    為包括之一罪。　　
(四)又被告犯如附表二各編號所示犯行，均係以一行為同時觸犯
    刑法第339條之4第1項第2款之三人以上共同詐欺取財罪及洗
    錢防制法第14條第1項之洗錢罪，屬想像競合犯，各應依刑
    法第55條前段之規定，從一重之刑法第339條之4第1項第2款
    三人以上共同詐欺取財罪處斷。
(五)被告與本件詐欺集團成員所犯如附表二各編號所示之犯行，
    分別係對不同被害人實施詐術而詐得財物，所侵害者係不同
    人之財產法益，犯意各別，行為互殊，應予分論併罰。
(六)再按犯洗錢防制法第14條之罪，在偵查或審判中自白者，減
    輕其刑，洗錢防制法第16條第2項分別定有明文。復按想像
    競合犯係一行為觸犯數罪名，行為人犯罪行為侵害數法益皆
    成立犯罪，僅因法律規定從一重處斷科刑，而成為科刑一罪
    而已，自應對行為人所犯各罪均予適度評價，始能對法益之
    侵害為正當之維護。因此法院於決定想像競合犯之處斷刑時
    ，雖以其中最重罪名之法定刑作為裁量之準據，惟具體形成
    宣告刑時，亦應將輕罪之刑罰合併評價。基此，除非輕罪中
    最輕本刑有較重於重罪之最輕本刑，而應適用刑法第55條但
    書規定重罪科刑之封鎖作用，須以輕罪之最輕本刑形成處斷
    刑之情形以外，則輕罪之減輕其刑事由若未形成處斷刑之外
    部性界限，自得將之移入刑法第57條或第59條之科刑審酌事
    項內，列為是否酌量從輕量刑之考量因子。是法院倘依刑法
    第57條規定裁量宣告刑輕重時，一併具體審酌輕罪部分之量
    刑事由，應認其評價即已完足，尚無過度評價或評價不足之
    偏失（最高法院109年度台上字第3936號判決意旨參照）。
    查被告於偵查、本院審理時就加入本案詐騙集團擔任車手乙
    節坦承不諱，堪認被告於審判中對所犯一般洗錢罪均坦承犯
    行，本應依洗錢防制法第16條第2項之規定減輕其刑，雖因
    想像競合犯之關係而從一重之三人以上共同詐欺取財罪處斷
    ，上開輕罪之減輕其刑事由未形成處斷刑之外部性界限，然
    依前揭說明，仍應於依刑法第57條之規定量刑時，仍應併予
    衡酌此部分減刑事由。
(七)爰以行為人之責任為基礎，審酌被告正值壯年而有勞動能力
    ，未能深思熟慮而加入詐欺集團，負責提領詐騙款項並繳回
    詐欺集團，造成偵查犯罪機關追查贓款及其他詐欺成員之困
    難，使欺罔斂財之歪風更加氾濫，破壞社會交易秩序及人際
    間信賴關係，本應予以重懲，惟念其犯後坦認犯行，態度尚
    可，且合於洗錢防制法第16條第2項所定減輕其刑事由，復
    考量被告因無力負擔賠償而迄未與告訴人湯曜遠、陳君敏達
    成和解，兼衡被告犯罪之動機、目的、手段、素行、所擔任
    之犯罪角色、參與程度及所生損害，暨其自述高職畢業之智
    識程度、先前職業收入、需扶養母親之家庭經濟狀況（見本
    院卷第213頁）等一切情狀，分別量處如主文所示之刑，另
    考量被告2次犯行均為參與同一詐欺集團期間所為，犯罪時
    間接近，行為態樣類似等節，合併定其應執行之刑。
四、沒收部分
　　按共同犯罪行為人之組織分工及不法所得，未必相同，彼此
    間犯罪所得之分配懸殊，其分配較少甚或未受分配之人，如
    仍應就全部犯罪所得負連帶沒收之責，超過其個人所得之剝
    奪，無異代替其他犯罪參與者承擔刑罰，顯失公平，因共犯
    連帶沒收與罪刑相當原則相齟齬，故共同犯罪，所得之物之
    沒收，應就各人分得之數為之，亦即沒收或追徵應就各人所
    實際分得者為之（最高法院104年第13次及第14次刑庭會議
    決議(一)意旨參照）。查被告於本院訊問時供稱：我一開始
    是因為有債務糾紛，為了要還錢，就用這種方式抵債，我沒
    有收到任何報酬，我欠了另一個叫阿俊的人錢，阿俊介紹曹
    操給我，抵了多少債務我也不清楚等語（見本院卷第207頁
    ），然卷內並無證據可證明被告本案犯行獲得之確實報酬或
    利益之金額為何，是依罪疑有利於被告原則，爰不予宣告沒
    收犯罪所得或追徵價額。而洗錢防制法第18條第1項規定：
    犯第14條之罪，其所移轉、變更、掩飾、隱匿、收受、取得
    、持有、使用之財物或財產上利益應予沒收之情形，應認仍
    有上開意旨之適用。查被告於本案提領如附表一「提款金額
    」欄所示贓款，均已轉交予詐欺集團其他成員，非屬被告所
    得管領、處分者，且無證據足認其另有獲取不法所得，參以
    上開說明，不得再對其宣告沒收、追徵此部分金額，附此敘
    明。
五、不另為免訴之諭知
(一)公訴意旨認被告上開所為另涉犯組織犯罪防制條例第3條第1
    項後段之參與犯罪組織罪嫌。惟按加重詐欺罪，係侵害個人
    財產法益之犯罪，其罪數之計算，核與參與犯罪組織罪之侵
    害社會法益有所不同，審酌現今詐欺集團之成員皆係為欺罔
    他人，騙取財物，方參與以詐術為目的之犯罪組織。倘若行
    為人於參與詐欺犯罪組織之行為繼續中，先後多次為加重詐
    欺之行為，因參與犯罪組織罪為繼續犯，犯罪一直繼續進行
    ，直至犯罪組織解散，或其脫離犯罪組織時，其犯行始行終
    結。故該參與犯罪組織與其後之多次加重詐欺之行為皆有所
    重合，然因行為人僅為一參與犯罪組織行為，侵害一社會法
    益，屬單純一罪，應僅就「該案中」與參與犯罪組織罪時間
    較為密切之首次加重詐欺犯行論以參與犯罪組織罪及加重詐
    欺罪之想像競合犯，而其他之加重詐欺犯行，祗需單獨論罪
    科刑即可，無需再另論以參與犯罪組織罪，以避免重複評價
    。是如行為人於參與同一詐欺集團之多次加重詐欺行為，因
    部分犯行發覺在後或偵查階段之先後不同，肇致起訴後分由
    不同之法官審理，為裨益法院審理範圍明確、便於事實認定
    ，即應以數案中「最先繫屬於法院之案件」為準，以「該案
    件」中之「首次」加重詐欺犯行與參與犯罪組織罪論以想像
    競合。縱該首次犯行非屬事實上之首次，亦因參與犯罪組織
    之繼續行為，已為該案中之首次犯行所包攝，該參與犯罪組
    織行為之評價已獲滿足，自不再重複於他次詐欺犯行中再次
    論罪，俾免於過度評價及悖於一事不再理原則。至於「另案
    」起訴之他次加重詐欺犯行，縱屬事實上之首次犯行，仍需
    單獨論以加重詐欺罪，以彰顯刑法對不同被害人財產保護之
    完整性，避免評價不足（最高法院109年度台上字第3945號
    判決意旨參照）。
(二)查被告因加入同一犯罪組織，固亦涉犯組織犯罪防制條例第
    3條第1項後段之參與犯罪組織罪嫌，然其加入犯罪集團後實
    施多次加重詐欺取財行為，首次詐欺取財犯行業經臺灣高等
    法院以109年度上訴字第4051號判決在案，並於110年4月20
    日判決確定等情，有臺灣高等法院被告前案紀錄表及判決書
    在卷可按，而本案於110年8月4日始繫屬於本院，亦有收文
    章戳在卷可憑(見本院卷第5頁)，本案顯非最先繫屬於法院
    之案件，是其上開首次加重詐欺犯行部分既業經判決確定，
    且本案係其上開案件參與犯罪組織之行為繼續中所為，為避
    免重複評價，當無從將一參與犯罪組織行為割裂再另論一參
    與犯罪組織罪，此部分本應諭知免訴，惟此部分與前開經本
    院論罪科刑部分有裁判上一罪關係，爰不另為免訴之諭知，
    併此敘明。
據上論斷，應依刑事訴訟法第273條之1第1項、第299條第1項前
段，洗錢防制法第14條第1項，刑法第11條前段、第28條、第339
條之4第1項第2款、第55條、第51條第5款，刑法施行法第1條之1
第1項，判決如主文。
本案經檢察官李建論提起公訴，檢察官謝雨青到庭執行職務。
中　　華　　民　　國　　111 　年　　3 　　月　　17　　日
　　　　　　　　　刑事第二十一庭  法　官　王筱寧
上正本證明與原本無異。 
如不服本判決應於收受送達後20日內向本院提出上訴書狀，並應
敘述具體理由；其未敘述上訴理由者，應於上訴期間屆滿後20日
內向本院補提理由書（均須按他造當事人之人數附繕本）「切勿
逕送上級法院」。告訴人或被害人如對於本判決不服者，應具備
理由請求檢察官上訴，其上訴期間之計算係以檢察官收受判決正
本之日期為準。 因疫情而遲誤不變期間，得向法院聲請回復原
狀。
                                  書記官  林思辰
中　　華　　民　　國　　111 　年　　3 　　月　　17　　日
附錄本案論罪科刑法條
中華民國刑法第339條之4
（加重詐欺取財罪）
犯第339條詐欺罪而有下列情形之一者，處1年以上7年以下有期
徒刑，得併科1百萬元以下罰金：
一、冒用政府機關或公務員名義犯之。
二、三人以上共同犯之。
三、以廣播電視、電子通訊、網際網路或其他媒體等傳播工具，
    對公眾散布而犯之。
前項之未遂犯罰之。
洗錢防制法第2條
本法所稱洗錢，指下列行為：
一、意圖掩飾或隱匿特定犯罪所得來源，或使他人逃避刑事追訴
    ，而移轉或變更特定犯罪所得。
二、掩飾或隱匿特定犯罪所得之本質、來源、去向、所在、所有
    權、處分權或其他權益者。
三、收受、持有或使用他人之特定犯罪所得。
洗錢防制法第14條
有第二條各款所列洗錢行為者，處7年以下有期徒刑，併科新臺
幣5百萬元以下罰金。
前項之未遂犯罰之。
前二項情形，不得科以超過其特定犯罪所定最重本刑之刑。
組織犯罪防制條例第3條第1項
發起、主持、操縱或指揮犯罪組織者，處3年以上10年以下有期
徒刑，得併科新臺幣1億元以下罰金；參與者，處6月以上5年以
下有期徒刑，得併科新臺幣1千萬元以下罰金。但參與情節輕微
者，得減輕或免除其刑。

附表一
編號 提款時間 （民國） 提款地點 提款帳號 提款金額 （新臺幣） 1 108年10月16日20時13分許 臺北市○○區○○○路0段00巷0號OK超商亞都門市 臺灣土地銀行帳號：000000000000號帳戶（戶名：李訓腱） 1萬2,000元 （不含手續費5元）  108年10月16日20時31分許 臺北市○○區○○街000巷0號萊爾富超商新喜門市  1萬元 （不含手續費5元） 2 108年10月17日0時23分許 臺北市○○區○○路0段000號聯邦商業銀行東門分行 中華郵政股份有限公司中壢郵局帳號：00000000000000號帳戶（戶名：余維忠） 2萬元 （不含手續費5元）  108年10月17日0時24分許   2萬元 （不含手續費5元）  108年10月17日0時24分許   2萬元 （不含手續費5元）  108年10月17日0時25分許   2萬元 （不含手續費5元）  108年10月17日0時26分許   1萬9,000元 （不含手續費5元）  108年10月17日0時30分許   900元 （不含手續費5元） 


附表二
編號 犯罪事實 罪名及宣告刑 1 事實一㈠關於被害人湯曜遠部分 許富雄犯三人以上共同詐欺取財罪，處有期徒刑壹年壹月。 2 事實一㈡關於被害人陳君敏部分 許富雄犯三人以上共同詐欺取財罪，處有期徒刑壹年貳月。